臺灣高等法院刑事判決
109年度上訴字第2482號
上  訴  人  臺灣桃園地方檢察署檢察官
被      告  劉奕謙
上列上訴人因被告詐欺等案件，不服臺灣桃園地方法院108年度
訴字第1172號，中華民國109年6月5日第一審判決（起訴案號：
臺灣桃園地方檢察署106年度少連偵字第315號），提起上訴，本
院判決如下：
    主  文
上訴駁回。
    理  由
一、公訴意旨略以：被告甲○○於民國106年2至3月間，介紹少年
    羅○念（所涉加重詐欺部分，業經臺灣桃園地方法院少年法
    庭以107年度少護字第149號為保護管束處分確定，下稱羅○
    念）加入不詳之詐騙集團，共同參與該三人以上詐騙集團之
    犯罪活動，被告負責每天撥打電話給羅○念後，等候真實姓
    名年籍不詳、綽號「大陸哥哥」之成年人（下稱「大陸哥哥
    」）來電指示，由羅○念依指示前往指定地點向被害人收取
    詐得款項，被告則在羅○念行動前一天交付車資，並向羅○念
    收取領回之款項後分予報酬。嗣被告、羅○念與前開詐欺集
    團成員共同意圖為自己之不法所有，基於加重詐欺取財之犯
    意聯絡，於106年4月13日9時許，由詐騙集團成員撥打電話
    給告訴人乙○○，佯稱其為吳檢察官，謊稱告訴人涉嫌洗錢，
    須提領新臺幣（下同）70萬元，交付給羅○念，致告訴人陷
    於錯誤，而羅○念於106年4月13日某時，接獲「大陸哥哥」
    電話指示，搭車前往宜蘭縣○○鎮○○路0段00號旁收取告訴人
    交付之70萬元款項，並交付台北地檢署公證科署名「黃敏昌
    」之收據1紙給告訴人，再搭火車回桃園市中壢火車站，復
    搭計程車至新屋區桃園醫院旁某籃球場將70萬元款項交予被
    告，被告再抽2萬5千元至3萬元之報酬給羅○念，嗣詐騙集團
    成員復於同年月14日9時許，再次撥打電話給告訴人，佯稱
    其為吳檢察官，謊稱告訴人涉嫌洗錢，須再提領40萬元交付
    給羅○念，致告訴人陷於錯誤，而羅○念復於同日某時，再度
    接獲「大陸哥哥」電話指示，搭乘不知情之高登基所駕駛車
    號00-0000號計程車前往宜蘭縣羅東鎮興東路152巷口某臺灣
    大哥大門市店隔壁，收取告訴人交付之40萬元款項，並交付
    台北地檢署公證科署名「黃敏昌」之收據1紙給告訴人，再
    搭該計程車回上開新屋區署立桃園醫院新屋分院旁某籃球場
    ，將40萬元款項交給被告，被告再抽取1萬8千元報酬給羅○
    念。因認被告所為，係涉犯刑法第216條、第211條之行使偽
    造公文書罪及同法第339條之4第1項第1款、第2款之三人以
    上冒用政府機關及公務員名義詐欺取財罪等語。
二、犯罪事實應依證據認定之，無證據不得認定犯罪事實。又不
    能證明被告犯罪者，應諭知無罪之判決，刑事訴訟法第154
    條第2項、第301條第1項分別定有明文。而認定犯罪事實所
    憑之證據，雖不以直接證據為限，間接證據亦包括在內；然
    而無論直接或間接證據，其為訴訟上之證明，須於通常一般
    之人均不致有所懷疑，而得確信其為真實之程度者，始得據
    為有罪之認定，倘其證明尚未達到此一程度，而有合理之懷
    疑存在，致無從為有罪之確信時，即應為無罪之判決（最高
    法院76年度台上字第4986號判例意旨參照）。又刑事訴訟法
    第161條第1項規定：檢察官就被告犯罪事實，應負舉證責任
    ，並指出證明之方法。因此，檢察官對於起訴之犯罪事實，
    應負提出證據及說服之實質舉證責任。倘其所提出之證據，
    不足為被告有罪之積極證明，或其指出證明之方法，無從說
    服法院以形成被告有罪之心證，基於無罪推定之原則，自應
    為被告無罪判決之諭知（最高法院92年度台上字第128號判
    例意旨參照）。
三、公訴意旨認被告涉有上開犯行，無非係以證人即告訴人乙○○
    於警詢及偵訊之證述、證人即共犯羅○念於警詢及偵查之證
    述、證人高登基於警詢之證述、現場照片25張、羅○念遭逮
    捕時身穿衣物照片16張等為其主要論據。訊據被告堅詞否認
    有何行使偽造公文書及加重詐欺取財犯行，辯稱：我雖然曾
    經參與詐欺集團，但106年3月15日就已經結束，我沒有參與
    本件犯行，也沒有交付工作機、車資給羅○念等語。
四、查羅○念所屬詐欺集團於106年4月13日9時許撥打電話給告訴
    人乙○○，佯稱為吳檢察官，謊稱告訴人涉嫌洗錢，須提領70
    萬元交付給指定之人，致告訴人陷於錯誤，而於同日在宜蘭
    縣○○鎮○○路0段00號旁，將現金70萬元交給依大陸哥哥」電
    話指示前往該處之羅○念，羅○念並當場交付台北地檢署公證
    科署名「黃敏昌」之收據1紙給告訴人。該詐騙集團成員復
    於同年月14日9時許，再次撥打電話給告訴人，以相同詐術
    要求告訴人須再提領40萬元交付給指定之人，致告訴人陷於
    錯誤，於同日又依指示在宜蘭縣羅東鎮興東路152巷口附近
    ，將現金40萬元交給依「大陸哥哥」電話指示搭乘高登基所
    駕駛計程車前往該處之羅○念，羅○念並當場交付台北地檢署
    公證科署名「黃敏昌」之收據1紙給告訴人等事實，業據證
    人高登基於警詢中、證人即告訴人乙○○於警詢及偵查中、證
    人即少年羅○念於警詢、偵查、原審及本院審理中證述甚詳
    ，並有監視器錄影畫面擷取照片25張、少年羅○念遭逮捕時
    穿著衣物照片16張等件附卷可稽，是此部分之事實固堪認定
    。
五、惟前引證據中，告訴人之指述僅能證明其遭詐騙及交付款項
    給羅○念之過程，無法證明被告有無參與，證人高登基之證
    述及監視器錄影畫面擷取照片、羅○念穿著衣物照片亦均只
    能證明羅○念搭乘高登基計程車前往向告訴人取款之事實，
    被告既未一同搭乘該計程車，監視器錄影畫面中復未攝得被
    告，是此部分證據自均無法證明被告有參與本件犯行甚明。
    雖證人羅○念曾指稱被告有參與本件犯行，並為前述交付車
    資及向羅○念收取所得款項後分派羅○念報酬之行為，然查：
㈠、羅○念於106年7月19日即為警循線查獲當日警詢中稱：我是於
    106年2月間在臉書接獲自稱「馬弘」之男子，跟我說要我跟
    他一起上班賺錢，幫他拿錢，他會提拔我。我在該詐騙集團
    擔任車手工作，去跟被害人拿錢。…我於106年4月12日19時
    許在我家接到「馬弘」來電，叫我晚上24時至桃園市新屋區
    清華高中旁的田邊角落拿公機，然後叫我於13日上午8時起
    床，出門坐火車至宜蘭縣羅東火車站下車，然後回撥電話跟
    他聯絡，他跟我說要我坐計程車到告訴人住所附近繞一繞，
    再到附近超商領取傳真文件後，到告訴人家對面鐵皮屋圍牆
    旁等告訴人出來，上頭叫我將電話給告訴人聽，告訴人聽完
    電話後便將款項交付予我，我就將所收到之傳真文件交付告
    訴人。…我離開時在路上有打開告訴人所交付之紙袋，並清
    點裡頭有70萬元。…後來回到新屋區清華高中旁當初取得公
    機位置，將公機與詐騙所得贓款放置該處後我便徒步離開。
    當時又接獲上頭指示，要我當日晚上24時再至田邊角落拿公
    機，我於14日上午8時起床，然後叫我上午11時前要趕到告
    訴人住所，所以我叫私人白牌計程車載我到宜蘭縣羅東鎮地
    區，…我離開時在路上有打開告訴人所交付之塑膠袋，並清
    點裡頭有40萬元，之後我便搭乘原來所搭乘之白牌計程車回
    到桃園新屋區的桃園客運公車站，徒步走至新屋區清華高中
    旁的田邊，將公機與詐騙所得贓款放置該處後我便徒步離開
    等語（見宜蘭縣政府警察局羅東分局警羅偵字第1060024041
    號刑案偵查卷【下稱警卷】第40至42頁）。於同日警詢筆錄
    中復又稱：106年3月初有遇到被告，他有拿公機給我看，說
    這是你以後上班用的手機，後來都是自稱馬弘的男子以臉書
    與我聯絡，但我認為應該是被告所為等語（見警卷第43頁）
    。
㈡、羅○念於106年12月14日偵查中向檢察官改稱：我不認識馬弘
    ，我是被告的下線，因為馬弘講出戴柏誠，所以被告要我在
    本案講出馬弘，我是聽命被告才會在警詢中說是馬弘，那是
    不正確的。我在集團中是擔任車手，由被告交給我工作機，
    我對應窗口是一位叫「小哥哥」即被告，打電話叫我去領錢
    之人是一位大陸人，我們稱「大陸哥哥」，我的工作是每天
    在家等被告電話叫我起床，等「大陸哥哥」打電話給我叫我
    去跟被害人拿錢。我都是一個人去，都搭大眾交通工具去，
    被告在出發前一天會給我車資，叫我去被害人住處附近超商
    等傳真。本案第一次向告訴人拿完錢後，先搭火車回中壢火
    車站，搭計程車在附近繞，再回新屋省桃醫院旁的籃球場去
    找被告，上被告開的車，去新屋一處附近都是田的地方，被
    告點完錢後，抽2萬5千元至3萬元報酬給我，第二次是我直
    接叫白牌計程車來回宜蘭，直接回上開球場，上被告的車，
    被告點完錢直接抽1萬8千元給我當報酬。我在警詢稱在清華
    高中旁的田地拿公機是假的，包含後來把贓款放在田邊也都
    是假的等語（見106年度少連偵字第315號偵查卷【下稱少連
    偵卷】第37至38頁）。
㈢、羅○念於原審審理時又改稱：我於106年4月13日及同年月14日
    前往宜蘭羅東鎮向告訴人分別收取70萬元、40萬元詐騙款項
    是由戴柏誠所指示，有一個戴口罩及帽子的男子，看起來是
    戴柏誠，在新屋某個旁邊都是稻田的地點，拿手機（即作案
    用的公機）給我，跟我說明日早上7點準時開機，會有人打
    電話給我說去哪裡。戴柏誠在案發前有威脅我說，如果被查
    獲要講說是被告指使我犯案，所以我被抓時不敢講是戴柏誠
    ，可是被告在國中時對我很好，是我學長，我也不可能講被
    告，所以我就推給馬弘。因為刑警有跟我說到如果還要這樣
    騙的話，今天晚上不會讓我回家，所以我在警詢中才講出「
    但我認為應該是被告所為」此語。…我確定拿工作機給我，
    以及我交錢的對象不是被告。…我承認於106年12月14日偵訊
    中所陳述內容並不實在，我坦承在該次偵訊中有作偽證等語
    （見原審訴字卷第170至173頁、第176頁、第178頁、第182
    頁）。
㈣、羅○念於本院審理時復再改稱：本案兩次犯行中，打電話要我
    去取款的人，沒有講他是誰，我不能確定是被告，但聽聲音
    應該是被告的聲音，我取款後在清華高中附近把錢交給被告
    ，是上被告的車，被告把車開走。先前在原審是被告要我指
    證戴柏誠的，有恐嚇我，最早第一次也是被告叫我指證馬弘
    的等語（見本院卷第68至71頁）。
㈤、由前引羅○念歷次所證可知，其就何人指使其前往取款，何人
    向其收受所取得之贓款，先稱是馬弘，又稱是被告，再稱是
    戴柏誠，復又改回被告，前後反反覆覆，於原審說是因為受
    到戴柏誠威脅，所以指證是被告指使，於本院再改稱是受到
    被告恐嚇，所以才指證是馬弘或戴柏誠所指使，所證情節大
    相逕庭。再者，馬弘於106年3月11日、戴柏誠於同年3月15
    日即遭羈押於臺北看守所，迄至同年11月3日兩人才具保停
    止羈押出所，有其等矯正簡表各1份在卷可按（見少連偵卷
    第30、31頁）；戴柏誠並於原審審理時具結證稱：我不認識
    羅○念，不會教他推給被告，羅○念於106年4月13日、同年月
    14日對告訴人所為之詐欺犯行與我無關，當時我已經被羈押
    禁見，我所參與之詐騙集團成員中沒有被告，我不知道被告
    有無參加詐騙集團等語（見原審訴字卷第184至186頁）；馬
    弘亦於原審審理時具結證稱：我不認識羅○念，羅○念於106
    年4月13日、同年月14日對告訴人所為之詐欺犯行與我無關
    ，當時我已被羈押，我不清楚被告有無從事詐騙行為等語（
    見原審訴字卷第187至189頁），是羈押中之馬弘、戴柏誠兩
    人根本不可能於106年4月間撥打電話指示羅○念為本案犯行
    ，亦可徵羅○念於偵審程序中至少兩次為客觀上顯然不實之
    證述，憑信性甚低，自無法僅憑羅○念前後不一且憑信性甚
    低之證述，在無其他積極證據補強之情形下，遽認被告就本
    案有上開交付車資或工作機，指使羅○念前往取款並向其收
    受所領得贓款等行為。
㈥、原審公訴檢察官固以被告於詐騙集團中所擔任之角色及犯案
    手法與本院108年度上訴字第1749號判決中認定被告有罪之
    情節相似，主張可以此佐證羅○念所證非虛，足資認定被告
    確實涉有本案犯行（見原審訴字卷第207頁）。然該案中認
    定被告有罪部分之犯罪時間為106年3月15日當日及之前（被
    訴該日後之詐欺犯嫌部分經本院維持原第一審無罪判決確定
    ，見原審訴字卷第87至110頁之該案判決），被告既辯稱其
    參與該詐騙集團至106年3月15日結束（見少連偵卷第58頁反
    面），本案所使用之詐術及指示羅○念前往取款暨向羅○念收
    取贓款之方法，亦屬一般詐騙集團常用之手法，並無足資辨
    別之特殊性可歸屬於被告，自無法僅因被告前曾參與該詐騙
    集團，曾與部分車手合作犯案此節，推定被告應亦有參與本
    案，進而認可補強羅○念上開憑信性不足之證述。此外，被
    告所涉原審法院108年度訴字第400號案件中，雖經認定有參
    與106年3月22日、同年4月17日兩次詐欺犯行（上訴後經本
    院以109年度上訴字第1204號判決駁回被告上訴，即維持有
    罪判決，見原審訴字卷第111至124頁之該案判決及本院被告
    前案紀錄表），但該案中係有兩名證人指證被告有參與犯案
    ，並有被告與該二名證人之密集通聯記錄佐證，與本案僅有
    羅○念具有重大瑕疵之單一指證，無其他補強證據之情況，
    在證明力上迥然不同，亦無比附援引之餘地，併可參照。
六、綜上所述，本案僅憑羅○念具有重大瑕疵之單一證述，無法
    證明被告就本案有上開交付車資或工作機，指使羅○念前往
    取款並向其收受所領得贓款暨分派報酬等行為，復查無其他
    足夠之積極證據，是本案依檢察官所舉各項證據方法，就被
    告是否有公訴意旨所指之行使偽造公文書及加重詐欺取財等
    犯行，本院認仍有合理之懷疑存在，尚未達於通常一般之人
    均不致有所懷疑，而得確信其為真實之程度，無從形成被告
    有罪之確信，自難遽以上開罪名相繩。準此，本案既不能證
    明被告犯罪，揆諸前揭說明，即應為其無罪之諭知。原審基
    此依審理結果而為被告無罪之諭知，經核並無違誤，應予維
    持。
七、檢察官上訴意旨略以：
㈠、羅○念於偵查及少年法庭中均證稱是被告交付車資及收取其所
    領回之贓款並給予報酬，就基本事實之證述前後一致，而被
    告於偵查中自承與羅○念自小交好，倘非被告確有參與本案
    犯行，羅○念當無於偵查及少年法庭訊問時均設詞構陷被告
    之理。再參以被告於106年8月16日警詢時自陳:「馬弘於106
    年2月底確實有透過一名不詳男子，拿一支公機給我使用，
    我也確實有拿給羅○念看，說這是以後你要上班使用的手機
    就是長這個樣子。」等語，顯見被告與羅○念確屬同一詐騙
    集團，益徵羅○念前揭證述，應非虛構。
㈡、至羅○念於原審審理時雖改稱：本案向告訴人收取詐騙款係出
    於戴柏誠指示，且係戴柏誠要其出事時推給被告云云，然此
    不僅與其前揭證述不符，且經戴柏誠於原審審理中到庭否認
    ，況戴柏誠於本件案發時已因案在押，客觀上實難指使被告
    犯案，足見羅○念於審理中之證述，顯係附和被告之詞，自
    不足採。
㈢、原審未查上情，原審遽認被告無罪，自有未洽，爰請求撤銷
    原判決，更為適當合法之判決等語。
八、惟查，僅憑羅○念前後不一且有重大瑕疵之單一指證，實難
    逕認本案被告有交付車資或工作機並指使羅○念前往向告訴
    人取款，暨向羅○念收取所領回之贓款後分派報酬給羅○念之
    行為，業經本院論述如前，羅○念固稱與被告從小認識，為
    其學長，但於本院亦證稱被告曾恐嚇伊，尚無從以其等過往
    之交往狀況擔保羅○念翻易數次之證詞之憑信性。又被告雖
    曾於警詢中陳稱：「馬弘於106年2月底確實有透過一名不詳
    男子，拿一支公機給我使用，我也確實有拿給羅○念看，說
    這是以後你要上班使用的手機就是長這個樣子。」但依其語
    意，應僅是把自己所持用的公機拿給羅○念看，並非自承有
    交付公機給羅○念，被告於警詢中為上開供述後，確亦緊接
    陳稱：「但是我沒有拿該支公機給羅○念。」（見警卷第26
    頁），其於偵查中並陳稱：因為羅○念問我工作機長怎樣，
    所以我有給他看過我的工作機等語（見少連偵卷第58頁反面
    ），於原審及本院復均否認有將公機或工作機交給羅○念之
    事（見原審審訴卷第52頁，本院卷第46頁），是檢察官此部
    分上訴意旨僅係擷取被告警詢筆錄之一部分片面解讀，實無
    從認可資補強羅○念所證之憑信性。準此，檢察官上訴意旨
    仍僅以羅○念有瑕疵之單一證詞為據，未能再積極舉證被告
    確有公訴意旨所指之加重詐欺取財及行使偽造公文書等犯行
    ，原審同上見解，而為無罪之諭知，經核並無違誤，檢察官
    猶執前詞指摘原判決證據取捨及認定不當，其上訴非有理由
    ，應予駁回。
九、本案被告經本院合法送達，有本院送達證書在卷足憑（見本
    院卷第105頁），然無正當理由未到庭，爰不待其陳述，逕
    為一造辯論判決。
據上論斷，應依刑事訴訟法第368條、第371條，判決如主文。
本案經檢察官謝志明到庭執行職務。
中　　華　　民　　國　　109 　年　　12　　月　　8 　　日
                  刑事第二十庭  審判長法  官  王復生  
                                      法  官  遲中慧  
                                      法  官  張紹省　　
以上正本證明與原本無異。
被告不得上訴。
檢察官如不服本判決，應於收受送達後20日內向本院提出上訴書
狀，惟須受刑事妥速審判法第9 條限制。其未敘述上訴之理由者
，並得於提起上訴後20 日內向本院補提理由書(均須按他造當事
人之人數附繕本)「切勿逕送上級法院」。
刑事妥速審判法第9條：
除前條情形外，第二審法院維持第一審所為無罪判決，提起上訴
之理由，以下列事項為限：
一、判決所適用之法令牴觸憲法。
二、判決違背司法院解釋。
三、判決違背判例。
刑事訴訟法第 377 條至第 379 條、第 393 條第 1 款之規定，
於前項案件之審理，不適用之。
                                      書記官  莫佳樺
中　　華　　民　　國　　109 　年　　12　　月　　10　　日